【裁判字號】    99,訴,1054
【裁判日期】    990819
【裁判案由】    水利法
【裁判全文】
臺北高等行政法院判決
                                      99年度訴字第1054號
                                      99年8月5日辯論終結
原      告  甲○○
被      告  經濟部
代  表  人  乙○○○○○○
訴訟代理人  劉○○
            戊○○
            丙○○
上列當事人間水利法事件，原告不服行政院中華民國99年3 月19
日院臺訴字第09900 ○○○○號訴願決定，提起行政訴訟。本院
判決如下：
    主  文
原告之訴駁回。
訴訟費用由原告負擔。
    事實及理由
一、事實概要：
    被告所屬水利署第四河川局（以下簡稱第四河川局）於民國
    （下同）95年2 月23日下午3 時30分會同南投縣政府警察局
    ○○分局○○派出所警員，查獲原告未經許可，在南投縣○
    ○鎮○○○段清水溪河川區域內飼養鴨群牲畜，違反水利法
    第78條之1 第6 款規定；經98年4 月24日12時許，該局再次
    會同警員現場勘查，仍為繼續飼養，被告乃依同法第93條之
    2 第4 款及第93條之4 規定，以98年8 月27日經授水字第09
    8202○○○號處分書（下稱原處分）處原告罰鍰新臺幣（下
    同）10萬元，並限於98年9 月30日前回復原狀、拆除、清除
    、廢止違禁設施。原告不服，提起訴願，復遭行政院決定駁
    回，遂向本院提起行政訴訟。
二、本件原告主張：
(一)、原告友人謝○佑曾表示系爭土地為其祖先所留下，其75年間
    即使用系爭土地。原告則自79年起，在系爭土地上開墾、拓
    荒、改良建設，並合夥與謝君養鴨迄今，全家均賴此為生（
    94年7 月14日取得畜禽飼養登記證）。原告與謝君合夥至83
    年間，謝君即將共同投資養鴨場和開墾土地應得之一半讓與
    原告，原告亦給付410 萬元予謝君。原告於93年間第四河川
    局疏濬時，曾提出申請承租，95年2 月再申請至今無下文；
    79年並至第四河川局辦理承租，亦有付租金。事實上，依民
    法第770 條規定，原告應可時效取得系爭土地，因不諳法律
    ，原告至今仍無法登記為所有權人。惟第四河川局未告知原
    告，竟於87年5 月1 日以87府水政字第142178號公告將系爭
    土地劃為河川區域內，原告不察繼續投資。95年被告將原告
    依竊佔罪移送臺灣南投地方法院檢察署（以下簡稱南投地檢
    署）偵辦，檢察官續以95年度偵字第○○○○、○○○○號
    及97年度偵字第○○○○號為不起訴處分在案，併陳明原告
    乃生活行為狀態之繼續而非竊佔行為之繼續。
(二)、按經濟部93年9 月10日經授水字第09320222230 號函略以：
    於河川區域內放養牲畜，應依水利法第78條之1 第6 款規定
    經主管機關許可，其許可應依下列原則辦理：1.放養牲畜不
    得污染河川水質。2.放養牲畜不得影響河川防護安全。被告
    是87年5 月1 日公告系爭土地為河川區域線內之土地，並未
    及時告知原告，讓原告繼續盲目投資，直至93年派人至原告
    處告知要配合疏濬，且每天都有不同之不明人士，至養鴨場
    恐嚇威脅原告，致原告心生畏懼，不得已而讓出約3 公頃土
    地供採砂石，其採砂石量甚巨獲利不菲，被告顯有違法情形
    。而原告有飼養登記並經環評通過，依法申請被告又不允准
    ，令原告無所適從；被告理應依行政程序調處，幫佔有人取
    得地上權。況本件屢經南投地檢署以追訴權時效期限業已完
    成為不起訴處分，既然無刑罰何來行政罰則，被告處分無視
    憲法賦予原告之生存權。再者本案是否為行水區域而有水利
    法之適用，亦有疑義，該區域明確位置均未詳載於處分書等
    情。並聲明求為判決撤銷訴願決定及原處分。
三、被告則以：
(一)、本案違規地點○○鎮○○○段116-94地號土地（財產管理者
    為國有財產局）及鄰近國有未登錄地，位於臺灣省政府87年
    5 月1 日87府水政字第142178號公告之中央管清水溪河川區
    域內，原告未經許可飼養鴨群，其違規使用公有地面積約45
    ,480平方公尺，原告違反水利法第78條之1 第6 款規定事實
    甚為明確。本案前經第四河川局於95年2 月23日查得系爭土
    地上有佔用使用之情形後，即送南投縣政府警察局偵辦，經
    南投地檢署檢察官以原告之違法使用行為已逾竊佔罪10年之
    追訴權時效，爰以95年12月8 日之95年度偵字第○○○○、
    ○○○○號不起訴處分書為不起訴處分，惟第四河川局至97
    年並未收到上開南投地檢署不起訴處分書。嗣第四河川局於
    97年間再查得系爭土地上仍有被佔用之情形，因查無行為人
    ，爰於97年6 月18日以水四管字第097020○○○○號函送請
    南投縣政府警察局協助查辦，後經○○分局查獲仍為原告所
    為，並移送南投地檢署偵辦。惟仍因罹於追訴權時效，故南
    投地檢署再以98年3 月17日之97年度偵字第○○○○號不起
    訴處分書為不起訴處分。
(二)、本案雖經司法機關以竊佔行為完成時犯罪即已成立為由，以
    罹於追訴權時效而為不起訴處分，此與水利法第78條之1 第
    6 款係以「未經許可飼養牲畜」為構成要件並不相同，且原
    告未經許可於河川區域內「飼養牲畜」，係屬積極及經常反
    覆之行為，即其於87年劃入河川區域後，仍有違法之行為，
    且於97年查獲時仍持續有飼養行為，非屬79年之原有違法行
    為所形成之狀態。第四河川局爰於南投地檢署檢察官不起訴
    處分後，以其違反水利法第78條之1 第6 款規定甚為明確，
    依法裁處並限期令原告回復原狀，被告依法所為處分，並無
    違誤。至於依平均地權條例第75條規定之土地收回補償，係
    適用於同法第26條及第74條，有關私有空地之所有權人與該
    地合法使用人間之權義關係之規定，與本案之為非法佔用國
    有土地之情形尚屬二事。本案違規地點○○鎮○○○段116-
    94地號土地及鄰近之未登錄地，均係臺灣省政府87年5 月1
    日87府水政字第142178號公告之中央管清水溪河川區域內之
    公有土地，自無平均地權條例第75條規定得為對地上權人為
    土地改良所支費用並應就其建築物改良物給予補償規定之適
    用，原告之主張顯有違誤等語，資為抗辯。並聲明求為判決
    駁回原告之訴。
四、按「水利行政之處理及水利事業之興辦，依本法之規定。但
    地方習慣與本法不相牴觸者，得從其習慣。」、「本法所稱
    主管機關：在中央為經濟部；在直轄市為直轄市政府；在縣
    （市）為縣（市）政府。」、「河川區域內之下列行為應經
    許可：…六、圍築魚塭、插、吊蚵或飼養牲畜。…」、「有
    下列情形之一者，處新臺幣10萬元以上50萬元以下罰鍰：…
    四、違反…第78條之1 第6 款…規定，種植或採伐植物、飼
    養牲畜、養殖水產物、圍築魚塭、插、吊蚵或其他養殖行為
    者。…」、「違反…第78條之1 …規定者，主管機關得限期
    令行為人回復原狀、拆除、清除或適當處分其設施或建造物
    ；屆期不遵行者，得按日連續處新臺幣1 萬元以上5 萬元以
    下之罰鍰。」水利法第1 條、第4 條、第78條之1 第6 款、
    第93條之2 第4 款、第93條之4 分別定有明文。故未經許可
    在河川區域內為養殖鴨隻行為，即應依法裁罰；而水利法第
    78 條 之1 所稱「應經許可」，且係指應經水利主管機關基
    於無礙水道防護考量下，所為之許可。
五、經查，原告自79年起，未經許可於南投縣○○鎮○○○段清
    水溪河川區域內飼養鴨隻，於95年2 月23日為被告所屬水利
    署第四河川局查獲，仍繼續於上址飼養上開牲畜迄今之事實
    ，業據原告自認在卷（見本院卷第60頁準備程序筆錄），並
    有第四河川局95年2 月23日及98年4 月24日現場取締紀錄、
    97年3 月25日測繪位置圖、照片、臺灣省政府87年5 月1 日
    87府水政字第142178號公告、第四河川局97年6 月18日水四
    管字第097020○○○○號移送偵查竊佔函、南投地檢署檢察
    官95年度偵字第○○○○、○○○○號、97年度偵字第○○
    ○○號不起訴處分書、土地登記第2 類謄本（○○鎮○○○
    段116-94地號）等件影本附卷可稽（見原處分卷第5-19頁）
    ，並經本院調取上述偵查卷查閱確實，自堪信為真實。核原
    告未經許可，在南投縣○○鎮○○○段清水溪河川區域內飼
    養鴨群，則其違反前揭水利法第78條之1 第6 款規定，已堪
    認定。原告主張：本案是否為行水區域而有水利法之適用，
    係有疑義云云，洵無足取。
六、次查，原告自承其於93年間即向被告申請使用現址河川公地
    ，惟未獲許可（見本院卷第61頁準備程序筆錄），並有其提
    出之申請使用承諾書影本在卷可憑（見本院卷第79頁）；且
    其於95年6 月29日警訊時，亦經訊問警員明確告知其飼養鴨
    群地點處於公有河川區域內（見卷附警訊卷第2 頁倒數第8
    行），詎其未取得水利主管機關之許可，猶在該河川區域飼
    養鴨群牲畜，自具違章之故意。是被告依前揭水利法第93條
    之2 第4 款、第93條之4 規定，裁處原告法定最低罰鍰10萬
    元，並限其於98年9 月30日前回復原狀、拆除、清除、廢止
    違禁設施，揆諸首揭規定，自無不合。而由原告提出其於93
    年向第四河川局申請時所附地籍圖（見本院卷第80頁），與
    被告提出之地籍圖（見原處分卷第7頁 ）所標示之系爭飼養
    鴨隻之河川區域位置，多有重疊乙節以觀，被告處分書所僅
    載違規地點：「南投縣○○鎮○○○段清水溪之河川區域內
    」，於兩造間顯無不明確情事。是原告主張：該區域明確位
    置並未詳載於處分書云云，並不影響處分之效力，而無可採
    為有利原告之論據。
七、另按「一行為同時觸犯刑事法律及違反行政法上義務規定者
    ，依刑事法律處罰之…前項行為如經不起訴處分或為無罪、
    免訴、不受理、不付審理之裁判確定者，得依違反行政法上
    義務規定裁處之。」乃行政罰法第26條所明定。查前開南投
    地檢署檢察官95年度偵字第○○○○號、第○○○○號及97
    年度偵字第○○○○號不起訴處分書，係就原告竊佔公有地
    行為已逾10年追訴權時效，而為不起訴處分確定，核與原告
    於系爭河川區域持續飼養鴨群，違反上開水利法管制目的，
    係屬二事，被告依法為上開處分，洵屬有據，要不涉原告所
    指摘對其憲法賦予生存權之侵害，亦不生已逾裁處權時效或
    一行為兩罰之問題。另原告所提「畜禽飼養登記證」（見本
    院卷第43頁），係依基於管理輔導已達一定規模之飼養家畜
    、家禽業者之畜禽飼養登記管理辦法而取得；又水污染防治
    許可證（見本院卷第44頁），亦係其依水污染防治法所取得
    ，並非上開水利法第78條之1 第6 款規定所稱之「許可」，
    是俱無礙上開其未經水利主管機關許可，即於系爭河川區域
    飼養鴨隻之認定，併此敘明。
八、綜上所述，原告之主張均無可採。被告處原告罰鍰10萬元，
    並限於98年9 月30日前回復原狀、拆除、清除、廢止違禁設
    施，於法並無不合；訴願決定予以維持，亦無違誤。原告猶
    執前詞，訴請撤銷，為無理由，應予駁回。又本件事證已臻
    明確，兩造其餘攻擊防禦方法經本院審酌後，核與本件判決
    結果均不生影響，故不再逐項論述，附敘明之。
九、據上論結，原告之訴為無理由，爰依行政訴訟法第98條第1
    項前段，判決如主文。
中    華    民    國    99    年    8     月    19    日
                    臺北高等行政法院第三庭
                              審判長法  官  林樹埔
                                    法  官  劉穎怡
                                    法  官  林玫君
上為正本係照原本作成。
如不服本判決，應於送達後20日內向本院提出上訴狀並表明上訴
理由，如於本判決宣示後送達前提起上訴者，應於判決送達後20
日內補提上訴理由書（須按他造人數附繕本）。
中    華    民    國    99    年    8     月    19    日
                                    書記官  黃玉鈴

司法院資訊處製作；財團法人民間司法改革基金會備份。
